臺灣臺北地方法院刑事判決　　　　　　　94年度易緝字第62號
公　訴　人　臺灣臺北地方法院檢察署檢察官
被　　　告　乙○○
　　　　　　　　　　（現另案於臺灣臺北監獄執行中）
選任辯護人　黃重綱律師
上列被告因殺人未遂案件，經檢察官提起公訴（91年度偵字第
17222號），本院判決如下：
    主  文
乙○○共同殺人，未遂，處有期徒刑柒年陸月。
    事  實
一、乙○○於民國（下同）九十一年四月十七日晚上十時五十分
    許，搭乘丙○○（業已審結）所駕駛車牌號碼Ｙ三─八七六
    八號自用小客車行經臺北市○○區○○路與雙和街口時，因
    丙○○對步行通過該路口之丁○○、甲○○、宋智暢及姓名
    、年籍均不詳綽號「阿周」、「小崔」之成年男子等一行人
    按鳴喇叭，引發甲○○不滿走至車旁以腳重踹車門，乙○○
    、丙○○不甘車輛無端遭踹，旋即將車駛至臺北市○○區○○路一八七巷巷口停放，下車與甲○○理論，雙方進而發生
    拉扯，乙○○、丙○○見己人單勢薄而跑離現場時，乙○○
    即以電話聯繫友人糾眾前來。未久，在旁伺機而動之乙○○
    、丙○○見接獲乙○○電話前來，姓名、年籍均不詳之成年
    男子七、八名分搭三部車攜帶不詳人所有之木棒、榔頭、板
    手等兇器趕抵現場，旋即現身，對丁○○、甲○○等一行人
    嗆聲有種不要跑，並與該七、八名姓名、年籍均不詳之成年
    男子上前圍住甲○○，由乙○○、丙○○及其中二名成年男
    子出手毆傷甲○○洩憤（甲○○普通傷害部分未據告訴）。
    詎乙○○、丙○○仍有未足，見丁○○欲上前勸阻，其等二
    人與上開姓名、年籍均不詳之成年男子中之四人，在主觀上
    均得預見以木棒、榔頭、扳手、鋁棒等兇器重擊人體重要部
    位頭部，極有可能造成頭骨破裂、骨折或顱內出血進而導致
    死亡結果發生之狀況下，仍基於殺人之不確定故意之犯意聯
    絡，旋即一擁而上轉向丁○○，由丙○○手持木棒，乙○○
    及其餘四名姓名、年籍均不詳之成年男子則分持木棒、榔頭
    、扳手等兇器，共同朝丁○○頭部胡亂重擊，其間，丁○○
    雖曾以手護頭，惟仍不敵此番猛烈痛擊而倒地不起，至此，
    乙○○、丙○○及該四名姓名、年籍均不詳之成年男子方休
    ，致丁○○頭部受有左側顱骨粉碎性凹陷性骨折、左側大量
    顱內出血、左側急性硬腦膜外血腫十Ｘ三Ｘ七公分、左側急
    性硬腦膜下血腫十二Ｘ０‧三Ｘ八公分、左側腦室內出血及
    前胸瘀傷二十Ｘ二公分等重創，同日晚上十一時許，經送往
    臺北市立和平醫院急診時，仍呈現昏迷指數達七分、左側瞳
    孔放大、右側肢體偏癱、頭部有多處血腫、同時多次嘔吐等
    狀態，再經醫師於翌日凌晨緊急施以左側開顱手術，取出左
    側血塊，術後並轉入外科加護病房治療，始倖免於死。嗣經
    警據報前往現場當場逮捕未及逃離現場之丙○○，經丙○○
    供出乙○○後，而為警查獲。
二、案經丁○○之母李寶霞訴由臺北市警察局萬華分局報請及丁○○訴由臺灣臺北地方法院檢察署檢察官偵查起訴。
    理  由
一、訊據被告乙○○矢口否認涉有上開犯行，辯稱：其僅有與證
    人甲○○拉扯，拉扯過後隨即離開現場，既未撥打電話聯絡
    友人前來，亦未返回現場共同毆打證人丁○○或甲○○云云
    。然查：
  (一)本案係肇因於被告乙○○搭乘同案被告丙○○所駕駛之上開
    自用小客車，行經上開交岔路口時，同案被告丙○○對步行
    通過該路口之證人丁○○、甲○○、宋智暢及姓名、年籍均
    不詳綽號「阿周」、「小崔」之成年男子等一行人按鳴喇叭
    ，引發證人甲○○不滿走至車旁以腳重踹車門，被告即同案
    被告丙○○不甘車輛無端遭踹，旋即將車停妥後下車證人與
    甲○○理論、拉扯，最後引發本件衝突所致，業經被告乙○○及同案被告丙○○於本院九十二年度易字第一二七二號刑
    事案件審理時先後供述在卷，並經證人丁○○、甲○○於警
    、偵詢及本院審理時證述無訛，此部分之事實洵堪認定。
  (二)被告及同案被告丙○○在下車與證人丁○○、甲○○等一行
    人理論為何以腳踢踹其等所駕駛之上開自用小客車時，雖看
    似礙於證人丁○○、甲○○等一行人人多勢眾而跑離現場，
    實則被告及同案被告丙○○並未因此做罷，僅暫時退離衝突
    現場，離去之際，被告即以電話聯繫友人糾眾前來之事實，
    亦據同案被告丙○○於偵查中及本院上開刑事案件審理時供
    述甚明（偵字第一九八一六號卷第二四頁；上開刑事卷第十
    頁），並經證人甲○○於本院審理時證稱：被告及同案被告
    丙○○在下車與渠等理論何以無故踢踹車輛，發生首波拉扯
    衝突後跑離現場之際，被告即有邊跑邊打電話之舉等語在卷
    （本院卷第五０頁），在此之後，旋有姓名、年籍均不詳之
    成年男子七、八名分搭三部車趕抵現場，被告及同案被告丙○○見狀隨即現身，與該七、八姓名、年籍均不詳之成年男
    子一同圍住證人甲○○之情，亦經證人丁○○於本院審理時
    證述綦詳（本院卷第二三頁），參以被告與同案被告丙○○
    下車與證人甲○○等一行人發生拉扯，不敵對方人多勢眾跑
    離現場時，若非急於搬討救兵，則其倉促逃離現場尚有未及
    ，要無趕在倉皇跑離現場之際，邊跑邊打電話敘舊之理可言
    ，又若被告未曾聯繫友人糾眾前來助陣，則其於該七、八姓
    名、年籍均不詳之成年男子抵達現場時，斷無隨即夥同同案
    被告丙○○現身向證人丁○○、甲○○嗆聲有種不要跑，並
    圍住證人甲○○等回應，是被告於本院審理時辯稱其在下車
    與證人甲○○等一行人理論踢踹車輛一事發生拉扯後，即已
    逃離現場，未曾返回，且未撥打電話聯繫友人糾眾前來，以
    及於偵查中辯稱僅有撥打電話與證人陳俊宏云云，顯係事後
    卸責之詞，不足採信。該嗣後分搭三部車趕抵現場之姓名、
    年籍均不詳成年男子七、八名均係被告糾集前來之人，且被
    告與同案被告丙○○並有在該等成年男子抵達現場時再度返
    回衝突現場無誤。
  (三)又該姓名、年籍均不詳之成年男子七、八名分搭三部車趕抵
    現場時，隨即自車內取出木棒、榔頭、扳手等兇器，連同被
    告及同案被告丙○○在內，個個手持兇器，首先圍住證人甲○○，被告及同案被告丙○○並即與其中二名成年男子出手
    毆傷證人甲○○洩憤，見在旁之證人丁○○欲上前勸阻，又
    與其中四名姓名、年籍均不詳之成年男子，一擁而上轉向證
    人丁○○而去，其餘三、名姓名、年籍均不詳之成年男子則
    留於原地繼續毆打證人甲○○，旋即在同案被告丙○○手持
    木棍，被告及其該四名姓名、年籍均不詳之成年男子則分持
    木棒、榔頭、扳手等兇器，證人丁○○徒手抵抗之狀況下，
    共同朝證人丁○○頭部胡亂重擊等節，復據證人丁○○於本
    院審理時證稱：在遭毆昏迷前，因被告及同案被告丙○○均
    與之面對面，致之印象極為深刻，首先下手者即同案被告丙○○，在此之時，被告亦有朝之揮舉手中兇器而來之舉動等
    語在卷（本院卷第二三頁），且經證人甲○○於本院上開刑
    事案件審理中及本院審理中分別證稱：「我看到乙○○往告
    訴人頭部毆打。」、「我確定乙○○及丙○○有拿器具毆打
    告訴人頭部‧‧‧」、「（朝你們過來的這群人裡面有沒有
    乙○○、丙○○？）有。」、「每個人手上都有兇器。」（
    本院上開刑事卷第三六頁、第三八頁；本院卷第五四頁）等
    語無訛，並經同案被告丙○○於本院上開刑事案件審理時供
    承：「（對於你在偵查中稱有拿木棒打告訴人丁○○有何意
    見？）沒有意見，是事實。」、「（被告乙○○是如何毆打
    告訴人？）我是拿木棒，其他人拿什麼工具打告訴人（指證
    人丁○○）我不知道，因為場面很混亂。被告乙○○有叫其
    他人來，我不記得乙○○手上有拿什麼東西，但乙○○也有
    亂打毆打告訴人。」、「我是用木棒毆打告訴人，不是用榔
    頭，現場有我、乙○○，後來有乙○○叫的四個人一起過來
    ，總共六個人。」等語不諱（上開刑事卷第八頁、第十頁、
    第二八頁），而證人丁○○所證遭擊當時，連同被告及同案
    被告丙○○在內共計四人，與同案被告丙○○上該所供除其
    與被告外，尚有四名姓名、年籍均不詳之成年男子共計六人
    共同所為之人數不同，然以證人丁○○該時遭擊時，僅被告
    及同案被告丙○○與之面對面，餘均站立在證人丁○○身後
    之現場位置，以及首遭同案被告丙○○正面攻擊等情觀之，
    證人丁○○對於身後共同施暴者之人數掌控，自無如同案被
    告丙○○明確，是就共犯人數部分，當以同案被告丙○○所
    供可採。至同案被告丙○○嗣於本院審理中到庭結證時，全
    盤翻異前詞，指稱渠與被告分頭跑離現場後，渠再度返回現
    場查看車輛狀況時，證人丁○○即已流血倒地，其間，亦未
    見被告返回現場，渠並未毆打證人丁○○云云，衡情同案被
    告丙○○當時如未參與，僅僅事後返回查看車輛狀況，渠何
    庸賠償證人丁○○勞力士手錶所受之損害，況若非被告及同
    案被告丙○○重返現場指出證人甲○○、丁○○等一行人即
    係先前與其等發生拉扯衝突之人，則該受糾集前來姓名、年
    籍均不詳之成年男子七、八名抵達現場時，焉能在人來人往
    之上開交岔路口處，立即得知確認衝突對象，進而分別圍擊
    證人甲○○、丁○○之可能，是以，同案被告丙○○嗣於本
    院審理時上開所證各節，顯係事後卸責及迴護被告之詞，亦
    無可採，自以同案被告丙○○於本院上開刑事案件審理時所
    供內容符實可採。據此，堪認被告確有與同案被告丙○○及
    四名姓名、年籍均不詳之成年男子，共同持兇器朝證人丁○○頭部胡亂重擊無誤。
  (四)至被告、同案被告丙○○及該四名姓名、年籍均不詳綽號之
    成年男子究係持何兇器重擊證人丁○○頭部一節，證人丁○○於偵查中先後指稱：「（何人打你？）丙○○，他拿工程
    用扳手打我。」、「他（指同案被告丙○○）拿扳鐵釘的鐵
    扳打我。」（偵字第一七二二二號卷第五二頁、第五七頁背
    面）及「（丙○○有無打你，用何物打你）有，用鐵條及鐵
    起子。」云云（偵字第一九八一六號卷第三七頁正面）；嗣
    於本院上開刑事案件審理中，則稱：係持木棒、鐵鎚及鋁棒
    云云（上開刑事卷第十頁）；於本院審理時又稱：被告係持
    長約一公尺，二端各呈Ｃ型缺口之大型扳手，同案被告丙○○則持拔釘器云云（本院卷第二三頁），所供固不盡相同，
    並與證人甲○○於偵查中及本院上開刑事案件審理中分別所
    指：同案被告丙○○係持鐵鎚，被告則係持扳手毆打證人丁○○云云（偵字第一九八一六號卷第三七頁；本院上開刑事
    卷第十一頁裝訂折頁處），亦有所差異。惟按證人所述先後
    不同之證言，何者為可採，事實審法院本得參酌其他相關證
    據，本於其自由心證予以斟酌判斷，非謂一有不符或矛盾，
    即應認其全部均為不可採信，苟無違經驗法則，即難指為違
    法。又所謂之經驗法則，係指合於吾人基於日常生活經驗所
    得之定則而言（此有最高法院七十二年度台上字第三九七六
    號、八十二年度台上字第一四九三號判決意旨可資參照）。
    第查：被告所糾集前來姓名、年籍均不詳之成年男子七、八
    名，分搭三部車抵達現場時所持，自車內取出之兇器中，即
    包含扳手、榔頭、鋁棒等物，亦經證人丁○○於本院審理時
    證述在卷（本院卷第二四頁），此核與證人甲○○於本院上
    開刑事案件審理中一再指稱被告及同案被告丙○○係持扳手
    、木棍、榔頭等兇器（上開刑事卷第三八頁）及於本院審理
    時所證：「（你所看到的大部分是哪些工具？）榔頭、修車
    廠轉輪胎用的大扳手、棒球棒，每個人手上都有各持不同的
    工具。」等情相符（本院卷第五四頁），佐以證人丁○○、
    甲○○在突遭多名壯漢圍擊場面極為混亂之情形下，驚恐之
    餘，殊難苛責證人丁○○、甲○○在此極為短暫之衝突時間
    內，仍須一一詳記指明被告及同案被告丙○○，甚至其餘姓
    名、年籍均不詳之成年男子各持何種兇器，是縱證人丁○○
    、甲○○此部分所證先後不一，然應包括有木棍、扳手、榔
    頭、球棒等兇器，且酌諸前揭判決意旨，亦不得據此全盤否
    定捨棄證人丁○○、甲○○其餘上開證述內容之證明力。再
    參酌證人許堅毅亦即對證人丁○○緊急施以開顱手術之臺北
    市立和平醫院外科部主任於上開刑事案件審理時證稱：「（
    告訴人頭部的外傷是何種兇器造成的？）是疑似棍棒類的兇
    器毆打造成的，病人頭皮及前胸有一整條的瘀傷，我們推測
    是棍棒類的東西。」等語（上開刑事卷第二七頁），總此，
    足認案發時，同案被告丙○○手持木棍，被告及該四名姓名
    、年籍均不詳之成年男子則係分持木棍、扳手、榔頭、球棒
    等棍棒類兇器共同為之無疑。
  (五)證人丁○○遭同案被告丙○○持木棍，被告及該四名姓名、
    年籍均不詳之成年男子分持木棍、扳手、榔頭、球棒等棍棒
    類兇器共同朝頭部胡亂重擊後，當晚十一時許，經緊急送至
    臺北市立和平醫院急診時，已呈昏迷指數七分、左側瞳孔放
    大、右側肢體偏癱、頭部有多處血腫、同時多次嘔吐、急診
    室頭部電腦斷層掃瞄發現左側顱骨粉碎性凹陷性骨折、左側
    有大量顱內出血、左側急性硬腦膜外血腫十Ｘ三Ｘ七公分、
    左側急性硬腦膜下血腫十二Ｘ０‧三Ｘ八公分、左側腦室內
    出血及前胸瘀傷二十Ｘ二公分等重創，於翌日凌晨接受左側
    緊急開顱手術，取出左側血塊，術後並轉入外科加護病房治
    療，始免於死亡之結果等情，有臺北市立和平醫院診斷書二
    份在卷可稽，且經證人許堅毅於本院上開刑事案件審理中證
    稱：「（告訴人所受的腦部傷害情形如何？）告訴人受傷滿
    嚴重的，病人在急診室時已經昏迷，左瞳孔放大，大小便失
    禁，右側肢體已經攤瘓，以當時送來的情形很有可能會死亡
    ，因為緊急就請急診的警衛先幫他簽手術同意書，病人的頭
    部兩邊都有外傷，左側骨折較厲害，腦出血也比較大量，我
    們先開左邊，病人手術完，四月十九日再做第二次的電腦斷
    層掃描，右側的腦出血沒有變大很多，所以右邊沒有開刀，
    病人一直到四月二十二日早上才醒過來，不過一開始還是很
    燥動，病人到四月二十五日才轉到普通病房，這期間還是一
    些精神異常的行為，如病人每天將包紮在頭部的敷料拿開、
    病人在病房隨地小便、病人還偷跑出病房，讓警衛幫忙尋找
    ，這是由於腦部受傷所造成的行為。」、「（如何說明告訴
    人腦部的傷害會致命？）頭部外傷如果出血過多壓迫到腦幹
    ，兩側瞳孔放大，再來就是腦死了，所以一邊瞳孔時就有死
    亡的危險，一定要馬上開刀。」、「（傷是幾條棍棒類的傷
    ？）病歷上的記載，是二條，一條是在腦部左側後枕部八乘
    二公分，一條是在前胸二十乘二公分。」等語綦詳（本院上
    開刑事卷第二六頁、第二七頁），據此，足徵被告與同案被
    告丙○○及四名姓名、年籍均不詳之成年男子，共同重擊告
    訴人頭部時，用力甚猛。又雖被告與證人丁○○彼此間素不
    相識，並無深仇大恨，僅因一時氣憤而重擊證人頭部，固難
    遽認被告有必置證人丁○○於死地之直接故意，但同案被告
    丙○○持木棍，被告及該四名姓名、年籍均不詳之成年男子
    分持木棍、扳手、榔頭及球棒等兇器朝人體重要部位之頭部
    重擊，將造成證人丁○○顱內大量出血及多處腦水腫等上述
    嚴重傷害，足以導致死亡結果之發生，以被告、同案被告丙○○及該四名姓名、年籍均不詳之成年男子之年齡及智識能
    力均與常人無異之情況下，自為被告、同案被告丙○○及該
    四名姓名、年籍均不詳之成年男子主觀上所能預見，其等仍
    執意為之，主觀上顯具有殺人之不確定故意之犯意聯絡甚明
    。且被告、同案被告丙○○及該四名姓名、年籍均不詳之成
    年男子之共同實施行為，既係相互利用，而證人丁○○上開
    倖免於死之結果，又係因其等合同行為所致，則在共犯間即
    被告、同案被告丙○○及該四名姓名、年籍均不詳之成年男
    子間，均應負全部之責，並無分別何部分之傷孰為下手人之
    必要（此亦有最高法院十九年上字第一八四六號判例、二十
    七年上字第七五五號判例意旨足參）。綜上所述，本件事證
    明確，被告上開犯行洵堪認定，應予依法論處。
二、核被告所為，係犯刑法第二百七十一條第二項、第一項之殺
    人未遂罪。被告已著手於殺人行為之實施，而未生告訴人死
    亡之結果，為未遂犯，應依刑法第二十六條前段規定按既遂
    犯之刑度減輕其刑。被告與同案被告丙○○及該四名姓名、
    年籍均不詳之成年男子間，就上開犯行，有犯意聯絡與行為
    分擔，均為共同正犯。起訴書原論以被告係犯刑法第二百七
    十七條第一項傷害罪，惟此業經公訴檢察官於本院審理時變
    更起訴法條為刑法第二百七十一條第二項、第一項之殺人未
    遂罪論告，附此敘明。爰審酌被告犯罪之動機、目的、智識
    程度，證人丁○○所受傷勢嚴重，身心受創甚鉅，日後仍深
    恐有後遺症、雖證人丁○○一行人中之證人甲○○因同案被
    告丙○○按鳴喇叭之舉不滿，無端以腳踢踹被告及同案被告
    丙○○所駕駛之車輛，無理在先，然被告隨即糾眾在人來人
    往之上開交岔路口處，肆無忌憚逞兇，除圍擊證人丁○○之
    生命安全外，亦對社會治安影響甚鉅、且至今未與證人丁○○和解、事後又飾詞狡辯，全然不知悔改，犯後態度不佳等
    一切情狀，量處如主文所示之刑，以示懲儆。至被告與同案
    被告丙○○及該四名姓名、年籍均不詳之成年男子行兇時，
    所持之木棍、扳手、榔頭及球棒等兇器，均未扣案，且依證
    據資料所示，復無證據證明係屬被告或同案被告丙○○及該
    四名姓名、年籍均不詳之成年男子所有，又非違禁物，爰不
    為沒收之諭知，併予敘明。
三、同案被告丙○○業已審結，附此敘明。
據上論斷，應依刑事訴訟法第二百九十九條第一項前段、刑法第
二十八條、第二百七十一條第二項、第一項、第二十六條前段，
判決如主文。
本案經檢察官郭昭吟到庭執行職務。
中　　華　　民　　國　　94　　年　　11　　月　　22　　日
                        臺灣臺北地方法院刑事第十五庭
                            審判長法  官  周祖民
                                  法　官  邱蓮華
                                  法　官  吳麗英
上正本證明與原本無異。
如不服本判決，應於判決送達後10日內向本院提出上訴狀（應抄
附繕本）。告訴人或被害人如對於本判決不服者，應具備理由請
求檢察官上訴，其上訴期間之計算係以檢察官收受判決正本之日
期為準。
                                　書記官  田華仁
中　　華　　民　　國　　94　　年　　11　　月　　23　　日
附錄本案論罪科刑法條：
刑法第二百七十一條：殺人者，處死刑、無期徒刑或十年以上有
                    期徒刑。
                    前項之未遂犯罰之。
                    預備犯第一項之罪者，處二年以下有期徒
                    刑。
